臺灣臺中地方法院刑事判決　96年度訴字第219號
公　訴　人　臺灣臺中地方法院檢察署檢察官
被　　　告　辛○○
　　　　　　　　　　國民
選任辯護人　謝英吉律師
被　　　告　壬○○
　　　　　　　　　　國民
選任辯護人　郭隆偉律師
被　　　告　乙○○
選任辯護人　蘇哲科律師
被　　　告　甲○○
　　　　　　丁○○
　　　　　　　　　　國民
上列被告等因妨害自由案件，經檢察官提起公訴（九十五年度偵
字第三二二三號）及追加起訴（九十五年度偵字第二二八四五、
一三○七號），本院判決如下：
    主    文
乙○○共同以脅迫方法，使人行無義務之事，處有期徒刑陸月，
如易科罰金，以銀元參佰元即新臺幣玖佰元折算壹日，減為有期
徒刑參月，如易科罰金，以銀元參佰元即新臺幣玖佰元折算壹日
。
甲○○共同以脅迫方法，使人行無義務之事，處有期徒刑陸月，
如易科罰金，以銀元參佰元即新臺幣玖佰元折算壹日，減為有期
徒刑參月，如易科罰金，以銀元參佰元即新臺幣玖佰元折算壹日
；又共同以非法方法，剝奪人之行動自由，處有期徒刑陸月，減
為有期徒刑參月，如易科罰金，以銀元參佰元即新臺幣玖佰元折
算壹日。應執行有期徒刑伍月，如易科罰金，以銀元參佰元即新
臺幣玖佰元折算壹日。
丁○○共同以非法方法，剝奪人之行動自由，處有期徒刑捌月，
減為有期徒刑肆月，如易科罰金，以銀元參佰元即新臺幣玖佰元
折算壹日。
辛○○共同以脅迫方法，使人行無義務之事，處有期徒刑捌月，
減為有期徒刑肆月，如易科罰金，以銀元參佰元即新臺幣玖佰元
折算壹日；又共同以非法方法，剝奪人之行動自由，處有期徒刑
拾月，減為有期徒刑伍月，如易科罰金，以銀元參佰元即新臺幣
玖佰元折算壹日。應執行有期徒刑捌月，如易科罰金，以銀元參
佰元即新臺幣玖佰元折算壹日。
壬○○共同以脅迫方法，使人行無義務之事，累犯，處有期徒刑
拾月，減為有期徒刑伍月，如易科罰金，以銀元參佰元即新臺幣
玖佰元折算壹日；又共同以非法方法，剝奪人之行動自由，累犯
，處有期徒刑拾壹月，減為有期徒刑伍月又拾伍日，如易科罰金
，以銀元參佰元即新臺幣玖佰元折算壹日。應執行有期徒刑玖月
，如易科罰金，以銀元參佰元即新臺幣玖佰元折算壹日。
    犯罪事實
一、乙○○與甲○○為姊弟關係，因己○○與乙○○有債務糾紛
    ，乙○○姊弟竟共同委託道德實業有限公司之壬○○（綽號
    「小四」）、辛○○（綽號「阿偉」）向己○○催討債務，
    壬○○、辛○○共同基於使人行無義務之事及剝奪行動自由
    之概括犯意，於下列時、地，以強暴、脅迫之手段，向己○○催討債務。
  (1)乙○○、甲○○為處理與己○○間之債務糾紛，與壬○○所
    屬四海幫海德堂之道德實業有限公司之討債公司簽訂有委託
    書，於民國九十四年十二月十六日下午三時許，夥同壬○○
    、辛○○，以及不詳年籍姓名之成年男子二名（起訴書誤載
    為四名），共同基於使人行無義務之事或妨害人行使權利之
    犯意聯絡，一同前往己○○位於臺中市○區○○路一段六三
    一號十八樓之三之辦公處所，壬○○先向己○○表明為四海
    幫成員，甲○○復拿出空白本票，要求己○○簽立面額新臺
    幣（下同）一百八十萬元之本票，因己○○不從，壬○○竟
    恫稱：「難道要我拿『東西』（意指槍枝）出來」。辛○○
    在一旁亦附和恫稱：「不簽的話，我要動手了」。其他四名
    不詳年籍姓名之男子復在旁鼓譟，己○○因受此脅迫，遂開
    立面額一百八十萬元之本票一張交付予乙○○，而行無義務
    之事。
  (2)因己○○於簽發上開本票後仍有票款拒絕給付，甲○○於九
    十五年一月十八日下午，發覺己○○與友人戊○○、丙○○
    在位於臺中縣大雅鄉○○○路一六三號之「麥當勞」速食店
    內用餐，其可預見辛○○、壬○○等人應係以非法方式討債
    ，竟仍共同基於以非法方式剝奪他人行動自由之故意，以0
    000000000號手機，撥打辛○○之0000000
    000號手機，通知有犯意聯絡之辛○○前往該處催討債務
    。壬○○遂邀同亦有犯意聯絡之辛○○，於同年一月十八日
    下午二時四十分許，駕駛車牌號碼○五五一─ＨＺ號自用小
    客車，前往上開速食店，於速食店門口遇見正駕駛車牌號碼
    Ｒ六─五一八六號休旅車離開之己○○等人，壬○○遂駕車
    尾隨，並以車身壓迫己○○之車輛之方式，強迫己○○靠邊
    停車，由辛○○下車催討，又要求己○○打開車門，己○○
    不得已而開門讓辛○○上車，並依辛○○之指示，與壬○○
    所駕駛之車輛一同返回前開麥當勞。辛○○並於車上聯絡不
    詳人士，於電話中表明「帶東西（暗指槍枝）來」。壬○○
    則另以0000000000號手機與丁○○使用之000
    0000000號手機聯絡，聯繫丁○○，丁○○遂基於共
    同犯意聯絡而前往前開麥當勞。眾人抵達前開速食店後，壬○○、辛○○、丁○○即將己○○圍住，不讓其自由離去。
    嗣於同日下午三時三十分許，經警獲報後到場逮捕壬○○、
    辛○○及丁○○等人，並當場扣得己○○所開立之本票一張
    、乙○○之委託書一張，己○○遭剝奪行動自由約五十分鐘
    。
二、案經臺中市警察局第二分局報告臺灣臺中地方法院檢察署檢
    察官偵查起訴及檢察官自動檢舉簽分偵查後追加起訴。
    理    由
壹、程序部分
一、按被告以外之人於審判外之言詞或書面陳述，除法律有規定
    者外，不得作為證據；又被告以外之人於偵查中向檢察官所
    為之陳述，除顯有不可信之情況者外，得為證據，刑事訴訟
    法第一百五十九條第一項及第一百五十九條之一第二項分別
    定有明文。查證人戊○○、庚○○、何姿瑩（即丙○○）於
    偵查中具結後向檢察官所為之證述，被告乙○○、甲○○、
    壬○○、辛○○、丁○○等五人並未主張有何不適當之處，
    且本院審酌該偵查筆錄作成時之情況，並無顯有不可信之情
    況，則依刑事訴訟法第一百五十九條之一第二項之規定，為
    傳聞法則之例外，有證據能力，本院自得引為判決參考之依
    據。
二、復按司法院大法官會議釋字第五八二號解釋前段謂：「最高
    法院三十一年上字第二四二三號及四十六年臺上字第四一九
    號判例所稱共同被告不利於己之陳述得採為其他共同被告犯
    罪（事實認定）之證據一節，對其他共同被告案件之審判而
    言，未使該共同被告立於證人之地位而為陳述，逕以其依共
    同被告身分所為陳述採為不利於其他共同被告之證據，乃否
    定共同被告於其他共同被告案件之證人適格，排除人證之法
    定調查程序，與當時有效施行中之中華民國二十四年一月一
    日修正公布之刑事訴訟法第二百七十三條規定牴觸，並已不
    當剝奪其他共同被告對該實具證人適格之共同被告詰問之權
    利，核與首開憲法意旨不符。該二判例及其他相同意旨判例
    ，與上開解釋意旨不符部分，應不再援用。」明白指出「共
    同被告身分所為之陳述」，在未經人證之法定調查程序前，
    該陳述應不得採為不利於其他共同被告之證據。又九十二年
    二月六日修正公布之刑事訴訟法第一百五十六條第二項規定
    ：「被告或共犯之自白，不得作為有罪判決之唯一證據，仍
    應調查其他必要之證據，以察其是否與事實相符。」是否意
    謂被告或共犯之自白，亦得為不利其他被告之證據？刑事訴
    訟法第一百五十六條第二項原規定：「被告之自白，不得作
    為有罪判決之唯一證據，仍應調查其他必要之證據，以察其
    是否與事實相符。」於九十二年二月六日公布修正刑事訴訟
    法時，將第一百五十六條第二項修正為：「被告或共犯之自
    白，不得作為有罪判決之唯一證據，仍應調查其他必要之證
    據，以察其是否與事實相符。」立法目的乃欲以補強證據擔
    保自白之真實性，亦即以補強證據之存在，藉之限制自白在
    證據上之價值，防止偏重自白，發生誤判之危險。以被告自
    白，作為其自己犯罪之證明時，尚有此危險，以之作為其他
    共犯之罪證時，不特在採證上具有自白虛偽性之同樣危險，
    且共犯者之自白，難免有嫁禍他人，而為虛偽供述之危險。
    是則利用共犯者之自白，為其他共犯之罪證時，其證據價值
    如何，按諸自由心證主義之原則，固屬法院自由判斷之範圍
    ，惟此項不利之陳述，須無瑕疵可指，且就其他方面調查，
    又與事實相符者，始得採為其他共同被告犯罪事實之認定。
    若不為調查，而專憑此項供述，即為其他同被告犯罪事實之
    認定，顯與刑事訴訟法第一百五十六條第二項之規定有違。
    再對於共同被告之調查，除刑事訴訟法第一百五十六條第二
    項外，九十二年二月六日公布修正刑事訴訟法另增訂第二百
    八十七之一條規定：「法院認為適當時，得依職權或當事人
    或辯護人之聲請，以裁定將共同被告之調查證據或辯論程序
    之聲請，以裁定將共同被告之調查證據或辯論程序分離或合
    併。前項情形，因共同被告之利害相反，而保護被告權利之
    必要者，應分離調查證據或辯論。」同法第二百八十七之二
    條亦規定：「法院就被告本人之案件調查共同被告時，該共
    同被告準用有關人證之規定。」故法院必須裁定將共同被告
    分離調查、辯論，改依訊問證人之程序，命其具結，進行交
    互詰問。經查，本件被告乙○○、甲○○、辛○○已於本院
    審理時，以證人之身分到庭，並在具結負擔偽證罪心理處罰
    之狀態下，由公訴檢察官、其餘被告及渠等之選任辯護人對
    其行交互詰問，則被告乙○○、甲○○、辛○○在本院審理
    時所為證述，因已經過具結，且由其餘被告及選任辯護人對
    其行使憲法保障之對質詰問權（司法院大法官會議第五八二
    號解釋參照），本院因認其在本院審判中所為之供述應具有
    證據能力，得採為證據使用。
貳、實體部分
一、被告乙○○、甲○○、壬○○、辛○○等四人固坦承於九十
    四年十二月十六日下午三時許，與另二名不詳姓名、年籍之
    成年男子一同前往告訴人己○○位於臺中市○區○○路一段
    六三一號十八樓之三之辦公處所，要求己○○簽發面額一百
    八十萬元之本票一紙之情不諱，然被告乙○○、甲○○、壬○○、辛○○四人均矢口否認有何如犯罪事實欄一、(1)之脅
    迫己○○為簽發本票之無義務事之犯行；另被告甲○○、壬○○、辛○○、丁○○四人固亦坦承甲○○於九十五年一月
    十八日下午，發覺己○○與友人戊○○、丙○○在位於臺中
    縣大雅鄉○○○路一六三號之「麥當勞」速食店內用餐，辛○○、壬○○等即於同年一月十八日下午二時四十分許，駕
    駛車牌號碼○五五一─ＨＺ號自用小客車，前往上開速食店
    ，於速食店門口遇見正駕駛車牌號碼Ｒ六─五一八六號休旅
    車離開之己○○等人，辛○○、壬○○將己○○帶往上開「
    麥當勞」處，於員警到場時，丁○○亦在現場等情，然被告
    甲○○、壬○○、辛○○、丁○○四人亦均矢口否認有何如
    犯罪事實欄一、(2)之妨害告訴人己○○自由之情事。被告乙○○辯稱略以：告訴人己○○確實欠伊一百八十萬元，伊有
    匯款二百八十萬元的資料，告訴人說車子當了一百萬元，伊
    也相信他，所以才有後來欠款的一百八十萬元，我們只有討
    論，沒有傷害他云云。被告甲○○辯稱略以：我們只是在討
    論云云。被告辛○○辯稱略以：伊是乙○○的朋友，她打電
    話委託伊收帳，她說她去要帳，債務人很大聲，才找伊幫她
    。伊是陪同乙○○去的，伊都沒有開口。在麥當勞那裡，伊
    也只有向告訴人說你欠丁小姐的錢，就應該誠意出來解決，
    伊沒有妨害告訴人的自由云云；被告壬○○辯稱略以：伊沒
    有妨害告訴人的自由。之前債務人欠乙○○債務，沒有還清
    ，還欠一百八十萬。那天會同乙○○一起會算，己○○承認
    還欠一百八十萬元，才簽下本票。伊認為當天是己○○和警
    察設下的圈套，渠等在路上遇到己○○之後，伊打電話聯絡
    李董，李董叫渠等去麥當勞等伊，之後警察就來了，警察一
    來就打伊，還不讓伊講話云云；被告丁○○則辯稱略以：伊
    在北區○○街剪完頭髮之後，要開車回家，女友說肚子餓要
    吃麥當勞。伊打電話給辛○○，辛○○說在忙，結果伊和女
    友去吃大雅「麥當勞」時，一進去就剛好遇到辛○○、壬○○及告訴人，伊見他們有說有笑，不可能妨害告訴人的自由
    云云。經查：
  (1)被害人己○○上開指訴如犯罪事實欄一、(1)之遭被告乙○○
    、甲○○、壬○○、辛○○四人脅迫，簽發面額一百八十萬
    元本票之行無義務之事被害情節，業據證人即告訴人於本院
    九十六年五月三十一日審理時結證稱：「（為何簽署一百八
    十萬元本票？）那天我在辦公室，乙○○、甲○○兩人衝進
    來，我想找他去會客室坐，因為旁邊有兩個圓桌，甲○○說
    不用，就坐圓桌那邊就好了，我們就沒有去外面坐，然後他
    們要求我要開一百八十萬元本票，因為我一時反應不過來，
    我說什麼一百八十萬，甲○○說你知道的，一下子阿偉、小
    四還有另兩名不認識的男子共四人就進來了，其中兩人堵在
    門口，小四和阿偉就站在我旁邊，叫我配合開一開，小四說
    『難道要我把東西拿出來』，阿偉在一旁很兇說『不簽的話
    我要動手了』，甲○○就從他身上拿筆、本票給我，我本來
    想要拖延時間，看辦公室有沒有人會報警，我沒有表示要出
    去，因為現場沒有辦法出去，因為太緊張了，不到一分鐘，
    我就簽了本票」、「（既然你沒有欠乙○○一百八十萬，為
    何要簽本票？）因為我害怕，小四說要拿東西來」、「（當
    時你認為他要拿東西出來，你心理想所謂的東西是什麼？）
    應該是槍」、「（為何聯想東西是槍？）因為小四站在我旁
    邊，他有揹背包斜放在前面，我聯想他裡面應該放槍」、「
    （哪一個人有無自稱是幫派份子？）小四說他是四海的，叫
    我去打聽一下」、「（何時說這句話？）在簽本票之前，至
    於是在說把東西拿出來之前還是之後，我忘了」、「（哪一
    位是小四？）當庭指認被告壬○○」等語，核與證人庚○○
    於九十五年十一月三日，在檢察署偵查庭接受偵訊時結證稱
    ：「（在崇德路公司有無見過乙○○帶人來？）答：有，有
    乙○○姊弟，另外還有四個人，剛開始我沒看到，我在上廁
    所，我出來就看到幾個人把己○○帶到外面圓桌，這次就很
    激烈，比上次激烈很多，我聽到他們罵的很大聲，這次的語
    氣就相當脅迫，他們說『難道一定要我拿東西出來』等兄弟
    話，我當時躲在辦公室裡面往外偷看，我有看到己○○簽本
    票，起先己○○不願意簽，那些人就講一些脅迫的話，是誰
    講的我不確定，因為當時對方是每個人都有講話」等語；及
    證人庚○○於九十六年八月十六日在本院接受交互詰問並具
    結證稱：「（你聽到『難道一定要我拿東西出來』，是如何
    說的？）答：用臺語說的」等語相符，並有告訴人簽發之本
    票一紙在卷可資佐證，本案關於告訴人遭被告乙○○、甲○○、壬○○、辛○○四人脅迫行無義務事之事證明確。被告
    之選任辯護人謝英吉律師、郭隆偉律師、蘇哲科律師雖均陳
    稱證人庚○○之陳述有誇大不實之情形，顯然與事實不符等
    語，然按告訴人、證人之陳述有部分前後不符，或相互間有
    所歧異時，究竟何者為可採，法院仍得本其自由心證予以斟
    酌，非謂一有不符或矛盾，即應認其全部均為不可採信；尤
    其關於行為動機、手段及結果等之細節方面，告訴人之指陳
    ，難免故予誇大，證人之證言，有時亦有予渲染之可能；然
    其基本事實之陳述，若果與真實性無礙時，則仍非不得予以
    採信，最高法院七十四年度臺上字第一五九九號判亦可資參
    照。本院斟酌證人庚○○或有誇大，然與證人己○○證述相
    同部分仍為可採。雖被告乙○○、甲○○、辛○○三人以證
    人身分具結後，均證稱並無脅迫告訴人己○○簽發本票之情
    事，然被告乙○○於九十六年五月三十一日在本院以證人身
    分具結時證稱：「我聽到己○○說『你是四海的？』小四就
    說『你說是就是』」、共同被告甲○○於九十六年七月十二
    日在本院以證人身份接受交互詰問並具結證稱：「我只聽到
    有人說『你認為我是四海，那我就是四海』」、『是臺語』
    、『應該是四海』等語，可見被告乙○○、甲○○亦均以證
    人身分證稱於事發當時現場聽聞有人說「四海」。又乙○○
    於本院審理時復另證稱：「（己○○當時為何簽本票？）之
    前他欠我三百六十萬，不包含車子。他說事後要談，結果都
    沒有來談，我就直接和我弟弟去找他，他承認他有欠我錢，
    他說那直接當成感情債，他也承認他欠我一百八十萬，講完
    之後，甲○○說既然承認就趕快簽，己○○一直不簽，大約
    一兩分鐘，甲○○說你不簽要怎麼解決債務，所以己○○就
    簽了」、「（本票何人拿出來的？）是我弟弟拿出來的，是
    我先拿給我弟弟的」等語（見本院九十六年五月三十一日審
    判筆錄第二十五頁）。依被告乙○○以證人身分具結後所證
    述，固可認告訴人己○○與被告乙○○間確有債權債務關係
    ，然在告訴人己○○原本不願簽發本票之情形下，如非告訴
    人己○○受到外力脅迫，告訴人己○○豈可能如被告乙○○
    所言，在「講完之後，大約一兩分鐘就簽（本票）」。是以
    告訴人己○○簽發本票之前，被告壬○○（小四）應確實以
    「四海的」（臺語）自稱，己○○確實有遭脅迫，內心受到
    壓抑發生畏怖，而始立即簽下一百八十萬元本票交付與被告
    等人，可證己○○指訴遭脅迫行無義務之事等情，係與事實
    相符。又被告乙○○、甲○○於到場前已準備空白本票，被
    告壬○○、辛○○又係被告乙○○所找討債公司之人員，對
    於到場係要求告訴人己○○簽發本票還債亦應均有認識，顯
    見被告告乙○○、甲○○、壬○○、辛○○四人對於脅迫告
    訴人己○○簽發本票，使告訴人己○○行無義務之事，均有
    犯意聯絡及行為分擔，亦可認定，被告告乙○○、甲○○、
    壬○○、辛○○四人辯稱無使告訴人行無義務事，為事後卸
    責之詞，要難採信。
  (2)又被害人己○○上開指訴如犯罪事實欄一、(2)遭剝奪行動自
    由被害情節，業據證人即告訴人己○○於本院九十六年五月
    三十一日審理時結證稱：「（九十五年一月十八日下午，你
    在大雅鄉○○○路麥當勞發生什麼事？）我和戊○○、丙○○在麥當勞用餐後，我開車出來要右轉，馬上看到小四、阿
    偉站在路邊一臺白色車子旁。我就趕快加速跑，往臺中市方
    向跑，他們兩人就在後面追，後來因為太緊張了，車子很多
    ，開不到一分鐘我原路迴轉往大雅方向走，那時車子很多、
    塞車，我就被他們堵到，小四站在我的車前面，阿偉站在我
    駕駛座旁邊，阿偉就叫我開窗，我開了一點，他問我錢要怎
    麼還，我就拖延時間，打電話給李姓刑警，那位李刑警就是
    上次崇德路報案後一直叫我去作筆錄的警員，當時我騙阿偉
    說這是金主，叫他接電話，李先生就約阿偉他們到麥當勞，
    小四就開他們的車，阿偉也上車，到了麥當勞之後等李先生
    ，丙○○有先下車，我是跟著小四的車到麥當勞」、「（在
    車上有無人說過什麼話？）阿偉說要打電話給朋友，叫對方
    把東西拿過來。他真的有打電話」、「（你聽了這通電話，
    感覺如何？）我覺得應該是要拿槍。我沒有辦法，就跟著小
    四的車，到麥當勞，而且阿偉在車上」、「（到麥當勞之後
    ，坐在幾樓？）一樓，現場有小四、阿偉，還有另外一男一
    女我不認識，男的白白帥帥」、「（在那裡有無對話？）我
    和阿偉在聊天，拖時間。戊○○當時也在現場。丙○○已經
    走了不在場。因為他們認為李先生要來還錢，所以對我還滿
    客氣的。我們在那裡一直等，我打了四、五通電話，警察後
    來就來把他們抓起來」、「（當時警察還沒有到，你有無想
    要離開？）想，但我沒有說要離開，因為他們人很多，我走
    不開」、「（你不認識的一男一女如何到麥當勞？）當時我
    和小四、阿偉是一起的，另外的一男丁○○和一女如何進來
    ，我不知道。因為作筆錄時，警察就寫丁○○」等語。核與
    證人何姿瑩（即丙○○）於九十五年三月九日，在檢察官偵
    訊時結證稱：「妳當天（九十五年一月十八日）有無聽到對
    方（辛○○、壬○○）跟己○○講什麼恐嚇的話？）他比較
    兇，他攔下我們的車子，不讓我們下來，我當時坐後座」等
    語；證人戊○○於九十五年三月九日檢察官偵訊時具結後證
    稱：「他們就是要上車叫我門去麥當勞，我原本就在車上的
    ，他叫我們停車叫己○○下車，己○○不下車，他就上車來
    叫我們去麥當勞」、「（你們當時可以離開否？）他們一人
    站車前，一個人站車旁邊，車子沒辦法開，他們一人就上車
    要我們去麥當勞，另一車子開在我們後面，他們也滿兇的說
    我們一定要去，在麥當勞己○○坐中間，他們坐他旁邊，他
    們說事情要講完，沒講完不能走，他後來還有人再過來」等
    語（九十五年度偵字第三二二三號卷第二十三至二十四頁）
    ，大致相符。證人何姿瑩於本院九十六年五月三十一日審理
    中，雖具結後證稱：「（何人開口說要回麥當勞？）他們一
    直在講話，時間太久，我記不清楚，後來有一位先生上車，
    我就先下車，因為他們要去麥當勞談事情，但我要去牽車」
    、「（那個人上車，你會不會害怕？）因為沒有我的事情，
    所以我沒有印象」、「（己○○這時，有無很緊張的情形？
    ）我在後座，我看不到」、「（當時他講話音調有無與平常
    不同？）還好」等語，與偵查中所述不同，然證人何姿瑩於
    本院同日審理時亦證稱：「（你下車之後作何事？）走路去
    修車廠」、「（有無打電話給庚○○？）有，他是我以前的
    同事，我打電話問他說己○○跟我、戊○○到大雅吃飯，你
    怎麼沒有來，還說剛才有人上己○○的車，要他到麥當勞談
    事情，你應該關心一下」、「（你為何覺得他應該打電話關
    心？）下意識」、「（你提到你打電話叫庚○○關心一下，
    庚○○後來有報警，為何如此？）我打電話，因為庚○○是
    男孩子，我請他關心一下，因為當時己○○車上還有戊○○
    」等語，依證人何姿瑩之證述內容觀之，如果證人何姿瑩當
    時確實未曾認知告訴人係經被告壬○○、辛○○強行押走，
    只是談事情，證人何姿瑩何需撥打電話要求庚○○「關心」
    ，是證人何姿瑩於偵查中之證言，應較為可信。故由證人己○○、戊○○、何姿瑩等三人在現場車內及證人己○○、戊○○證稱於大雅「麥當勞」速食店內己○○被脅迫不得離開
    之經過以觀，告訴人己○○顯非出於自由意志而與被告等人
    共同開車及停留在麥當勞店內，縱然曾有聯絡警察趕來相救
    之措施，然仍足認己○○確遭非法方法限制行動自由而無法
    離去，可證己○○指訴遭剝奪行動自由等情，亦與事實相符
    。另被告丁○○雖辯稱略以：伊在北區○○街剪完頭髮之後
    ，要開車回家，女友說肚子餓要吃麥當勞。伊打電話給辛○○，他們說在忙，結果伊和女友去吃大雅「麥當勞」時，一
    進去就剛好遇到辛○○、壬○○及告訴人，伊見他們有說有
    笑，怎麼會妨害告訴人的自由云云。然查，被告丁○○既稱
    係在臺中市○區○○街理髮完後，女友肚子餓要吃麥當勞，
    然臺中市○區○○街與臺中縣大雅鄉○○○路之麥當勞間距
    離相當遙遠，且臺中市區麥當勞速食店眾多，實難想像被告
    丁○○需從臺中市北區趕赴臺中縣大雅鄉用餐。況且，依被
    告丁○○供稱：伊打電話給辛○○，他們說在忙，結果伊和
    女友去吃大雅「麥當勞」時，一進去就剛好遇到辛○○、壬○○及告訴人云云，如依被告丁○○所言，顯然其與辛○○
    並未約在大雅鄉麥當勞速食店，竟又「恰好」遇到，更與常
    情不符，被告丁○○上開所辯，實難採信。而依卷附被告辛○○所使用之0000000000之通聯紀錄、被告丁○○所使用之0000000000號手機通聯紀錄及被告壬○○所使用之0000000000號手機通聯紀錄，可知
    被告甲○○與被告辛○○間、被告丁○○與被告壬○○間互
    有通聯之情形，參以被告丁○○於通聯後即刻自臺中市北區
    趕到大雅鄉麥當勞與被告壬○○、辛○○會合，及被告甲○○於本院九十六年七月十二日審理時以證人身分結證稱：「
    （0000000000是否你的手機？）是」、「（當天
    有無以這隻電話打給辛○○？）有。因為當天我在跑業務，
    經過大雅鄉○○○路的麥當勞，看到己○○」、「（你看到
    己○○之後，為何打電話給辛○○？）因為我知道我姐姐和
    己○○有債務糾紛，我姐姐有委託辛○○處理」、「（依你
    剛才的證詞，你認為這件事不關你的事情，為何九十五年一
    月十八日你看到己○○之後，立刻打電話給辛○○？）我私
    底下有問我姐姐這件的處理狀況，姐姐說己○○都沒有還，
    所以我都有幫忙注意」等語，顯然被告甲○○、辛○○、壬○○、丁○○四人間對於犯罪事實欄一、(2)之犯罪，有犯意
    聯絡及行為分擔，應可認定。
  (3)此外，並有臺中市警察局第二分局在九十五年一月十八日搜
    索、扣押壬○○、辛○○、丁○○等人時，扣案得有被害人
    己○○於九十四年十二月十六日簽發之商業本票一紙（票號
    ：ＴＨ0000000號、金額一百八十萬元）、甲○○、
    乙○○簽名按指印之逾期應收帳款專任委託契約書，及壬○○隨身被包查獲之四海幫海德堂所屬道德實業有限公司「主
    任：小四」之名片盒一盒、壬○○行動電話首頁「四通八達
    、海闊天空」四海幫海德堂辨識暗語標示監視器翻拍照片數
    張、車輛照片七張、被告使用0000000000、00
    00000000、0000000000號手機通聯記錄
    、車子交修單、收據、身份證影本、存摺金融卡、營利事業
    登記證等證物在卷，可資稽考。
  (4)綜上所述，本件事證明確，被告乙○○、甲○○、辛○○、
    壬○○、丁○○等五人所辯要屬卸責之詞，不足採信。被告
    乙○○、甲○○、辛○○、壬○○、丁○○等四人，就犯罪
    事實欄一、(1)所為之強制罪犯行，及被告甲○○、辛○○、
    壬○○、丁○○等四人，就犯罪事實欄一、(2)所為之妨害自
    由犯行，均堪以認定，應依法論科。
二、被告乙○○、甲○○、辛○○、壬○○、丁○○等五人行為
    後，刑法部分條文業於九十四年一月七日修正，同年二月二
    日公布，九十五年七月一日施行，修正後刑法第二條第一項
    規定：「行為後法律有變更者，適用行為時之法律，但行為
    後之法律有利於行為人者，適用最有利於行為人之法律」。
    上開「從舊從輕」原則之規定乃與刑法第一條罪刑法定主義
    契合，而貫徹法律禁止溯及既往原則，係規範行為後法律變
    更所生新舊法律比較適用之準據法，是刑法第二條本身雖經
    修正，但刑法第二條既屬適用法律之準據法，本身尚無比較
    新舊法之問題，應一律適用裁判時即修正後刑法第二條規定
    以決定適用之刑罰法律。又為比較時應就罪刑有關之共犯、
    牽連犯、連續犯、結合犯，以及累犯加重、自首減輕暨其他
    法定加減原因（如身分加減）與加減例等一切情形，綜其全
    部罪刑之結果而為比較；且就比較之結果，須為整體之適用
    ，不能割裂分別適用各該有利於行為人之法律，此即法律變
    更之比較適用所應遵守之「罪刑綜合比較原則」及「擇用整
    體性原則」（最高法院二十四年上字第四六三四號判例、二
    十七年上字第二六一五號判例、最高法院九十五年五月二十
    三日九十五年度第八次刑庭會議決議參照）。爰就本件新舊
    法比較結果論述如下：
  (1)按修正前刑法第二十八條：「二人以上共同『實施』犯罪之
    行為者，皆為正犯。」與修正後同條：「二人以上共同『實
    行』犯罪之行為者，皆為正犯。」之規定，二者在用語上固
    有不同，惟其修法理由乃在原「實施」一詞之範圍，在解釋
    上是否包括「陰謀共同正犯」及「預備共同正犯」存有爭議
    ，為杜爭議，明白宣示本條不包括「陰謀共同正犯」及「預
    備共同正犯」，但仍包括共謀共同正犯，乃將「實施」修正
    為「實行」，此觀諸立法理由說明即明，是此部分修正應無
    有利、不利於被告之問題，應逕行適用修正後之刑法第二十
    八條規定（最高法院九十六年第二十一次次刑事庭會議決議
    參照）。
  (2)刑法第三百零二條第一項剝奪他人行動自由罪規定其法定刑
    得科銀元三百元以下罰金，然被告等人行為後，於九十五年
    六月十四日增訂刑法施行法第一條之一，並規定：「中華民
    國九十四年一月七日刑法修正施行後，刑法分則編所定罰金
    之貨幣單位為新臺幣。九十四年一月七日刑法修正時，刑法
    分則編未修正之條文定有罰金者，自九十四年一月七日刑法
    修正施行後，就其所定數額提高為三十倍。但七十二年六月
    二十六日至九十四年一月七日新增或修正之條文，就其所定
    數額提高為三倍。」（註：刑法修正公布日期應為九十四年
    二月二日，施行日期為九十五年七月一日，前揭條文日期似
    有錯誤，但不影響本案之判斷），且九十四年二月二日施行
    公布九十五年七月一日施行之刑法第三十三條第五款修正為
    ：「主刑之種類如下：五、罰金：新臺幣一千元以上，以百
    元計算之」，是依修正後之法律，刑法第三百零二條第一項
    剝奪他人行動自由罪所得科處之罰金刑最高為新臺幣九千元
    ，最低為新臺幣一千元；而被告等人行為時適用之罰金罰鍰
    提高標準條例第一條前段規定：「依法律應處罰金、罰鍰者
    ，就其原定數額得提高為二倍至十倍。但法律已依一定比率
    規定罰金或罰鍰之數額或倍數者，依其規定」，現行法規所
    定貨幣單位折算新臺幣條例第二條規定：「現行法規所定金
    額之貨幣單位為圓、銀元或元者，以新臺幣之三倍折算之」
    ，及修正前刑法第三十三條第五款規定: 「主刑之種類如下
    ：五、罰金：一元以上」，是依行為時之法律，刑法第三百
    零二條第一項剝奪他人行動自由罪所得科處之罰金刑最高為
    新臺幣九千元，最低為新臺幣三元。因此，比較上述修正前
    、後之刑罰法律，修正後之法律並未有利於被告等人，自以
    被告等人行為時之舊法即依修正前刑法第三十三條第五款，
    並配合罰金罰鍰提高標準條例第一條前段為法條適用之依據
    。
  (3)被告等人行為時之刑法第四十一條第一項前段規定：「犯最
    重本刑為五年以下有期徒刑以下之刑之罪，而受六個月以下
    有期徒刑或拘役之宣告，因身體、教育、職業、家庭之關係
    或其他正當事由，執行顯有困難者，得以一元以上三元以下
    折算一日，易科罰金」，依渠等行為時之罰金罰鍰提高標準
    條例第二條前段（現已刪除）規定，就其原定數額提高為一
    百倍折算一日，是以被告行為時之易科罰金折算標準，應以
    銀元三百元折算一日，經折算為新臺幣後，為新臺幣九百元
    折算為一日；惟修正後刑法第四十一條第一項前段則規定：
    「犯最重本刑為五年以下有期徒刑以下之刑之罪，而受六個
    月以下有期徒刑或拘役之宣告者，得以新臺幣一千元、二千
    元或三千元折算一日，易科罰金」，比較修正前後易科罰金
    之折算標準，以修正前規定較有利於被告，故本件依修正前
    刑法第四十一條第一項前段規定，諭知易科罰金之折算標準
    ，併此敘明。
  (4)再關於被告定應執行刑之問題，修正前刑法第五十一條第五
    款規定：「宣告多數有期徒刑者，於各刑中之最長期以上，
    各刑合併之刑期以下，定其刑期。但不得逾二十年。」，而
    修正後刑法第五十一條第五款規定：「宣告多數有期徒刑者
    ，於各刑中之最長期以上，各刑合併之刑期以下，定其刑期
    。但不得逾三十年。」經比較新舊法結果，新法將宣告多數
    有期徒刑而定應執行刑之上限由二十年提高為三十年，自以
    舊法較有利於被告。
  (5)綜上所述，經本院綜合比較結果，修正後刑法之規定並非較
    有利於被告等人，參酌修正後刑法第二條第一項前段、但書
    規定之「從舊從輕」原則，本案應適用修正前前揭刑法規定
    為法條適用之依據。
三、按刑法第三百零二條第一項之剝奪人行動自由罪與同法第三
    百零四條第一項之強制罪，其所保護之法益，固均為被害人
    之自由，惟前者重在保護個人之行動自由；後者重在保護個
    人之意思自由（最高法院七十四年臺上字第三六五一號判決
    意旨參照）。又按刑法第三百零四條第一項強制罪，所謂「
    脅迫」，係指對人之脅迫，使人發生畏怖觀念之行為而言，
    並非以被害人之自由，完全受其壓制為必要，亦即無須使人
    不能抗拒之程度；而刑法第三百零二條第一項之剝奪他人行
    動自由罪，係以私行拘禁或以其他非法方法，剝奪人之行動
    自由為要件，其目的即在保護「任意離去特定處所（空間）
    之行動自由」不受他人無故之侵害。再按，刑法第三百零二
    條之妨害自由罪，係妨害他人自由之概括的規定，故行為人
    具有一定目的，以非法方法剝奪人之行動自由者，除法律別
    有處罰較重之規定（例如略誘及擄人勒贖等罪），應適用各
    該規定處斷外，如以使人行無義務之事，或妨害人行使權利
    為目的，而其強暴脅迫復已達於剝奪人行動自由之程度，即
    祇成立本罪，不應再依同法第三百零四條論處。誠以此項使
    人行無義務之事，或妨害人行使權利之低度行為，應為非法
    剝奪人之行動自由之高度行為所吸收，不能以其目的係在使
    人行無義務之事，或妨害人行使權利，認為係觸犯刑法第三
    百零二條第一項及第三百零四條第一項之二罪名，而依同法
    第五十五條從一重處斷（最高法院八十七年度臺上字第二三
    三七號、八十七年度臺上字第六一九號、九十三年度臺上字
    第三三○九號判決意旨參照）。查本件被告乙○○、甲○○
    、辛○○、壬○○等四人以前述行為及言語，使告訴人己○○感受必須當場簽發本票而行無此義務之事，又被告甲○○
    、辛○○、壬○○、丁○○等四人，就犯罪事實欄一、(2)部
    分，使告訴人己○○需隨同被告辛○○、壬○○等人轉往他
    處（麥當勞餐店），與被告辛○○、壬○○、丁○○等三人
    討論債務事宜，告訴人己○○雖未達完全喪失行動自由之程
    度，惟告訴人己○○決定任意離去特定處所（空間）之行動
    自由，已受他人無故之侵害，顯已受到妨害，是核被告乙○○、甲○○、壬○○、辛○○四人就犯罪事實欄一、(1)所為
    ，均係犯刑法第三百零四條第一項之以脅迫方法使人行無義
    務之事之強制罪；被告壬○○、辛○○、丁○○、甲○○四
    人，就犯罪事實欄一、(2)所為，均係犯刑法第三百零二條第
    一項之以非法方法剝奪他人行動自由罪。被告壬○○、辛○○、丁○○、甲○○等四人，就犯罪事實欄一、(2)所為之強
    制罪犯行，係為以非法方法剝奪他人行動自由罪犯行之低度
    行為，不另論罪。被告甲○○、壬○○、辛○○三人就犯罪
    事實欄一、(1)所為，與犯罪事實欄一、(2)所為之犯行間，犯
    意各別，行為互殊，應予分論併罰。被告乙○○、甲○○、
    壬○○、辛○○與二名不詳年籍姓名之成年男子間，就犯罪
    事實欄一、(1)所載犯行，以及被告壬○○、辛○○、丁○○
    三人與甲○○間，就犯罪事實欄一、(2)所載犯行間，各有共
    同犯意之聯絡及行為之分擔，應分別論以共同正犯（新舊法
    之適用對被告並無有利、不利之問題，逕依新法論處）。公
    訴人於起訴書中雖認被告甲○○、壬○○、辛○○前後兩次
    強制罪犯行間，有連續犯之裁判上一罪關係，然被告甲○○
    、壬○○、辛○○於犯罪事實欄一、(2)所為應僅成立刑法第
    三百零二條之妨害自由罪，不應再依同法第三百零四條論處
    已如前述，是以被告甲○○、壬○○、辛○○所為並無成立
    連續犯之餘地，公訴人認被告甲○○、壬○○、辛○○前後
    兩次強制罪犯行間，有連續犯之裁判上一罪關係，容有誤會
    ，附此敘明。又查，被告壬○○前因妨害家庭罪，於九十一
    年九月五日，經臺灣士林地方法院以九十一年度簡字第四○
    二號，判處有期徒刑四月，如易科罰金以銀元三百元折算一
    日，同年十二月二日確定，於九十一年十二月十三日執行完
    畢，有臺灣高等法院被告前案紀錄表、臺灣臺中地方法院檢
    察署刑案資料查註紀錄表在卷可考，其於前案執行完畢後五
    年內，故意再犯本件法定刑有期徒刑之罪，為累犯，應依刑
    法第四十七條第一項之規定加重其刑（新舊法之適用對被告
    並無有利、不利之問題，逕依新法論處）。爰審酌被告乙○○、甲○○、辛○○、壬○○、丁○○五人素行，及被告壬○○自稱四海幫份子，強脅被害人簽發本票，被告丁○○原
    與前開債務無關，卻仍共同前往妨害被害人之行動自由，暨
    彼等行為手段尚非激烈、被害人己○○受危害程度亦非重大
    ，然被告乙○○、甲○○、辛○○、壬○○、丁○○五人之
    犯罪動機、目的、手段、智識程度，及被告乙○○、甲○○
    、辛○○、壬○○、丁○○五人犯後均否認犯罪等一切情狀
    ，分別量處如主文所示之刑。又本件被告乙○○、甲○○、
    辛○○、壬○○、丁○○五人之犯罪時間，均係在九十六年
    四月二十六日前，且無中華民國九十六年罪犯減刑條例所定
    不得減刑之情形，所為悉合於同條例所定之減刑要件，爰依
    同條例第二條第一項第三款之規定，減其刑期二分之一，及
    均諭知易科罰金如主文所示之刑，被告甲○○、壬○○、辛○○部分並另定其應執行之刑，及均諭知易科罰金之折算標
    準。末按，扣案業經簽發之本票一張固為本案被告乙○○、
    甲○○、壬○○、辛○○四人如犯罪事實欄一、(1)之犯罪所
    得之物，惟其既以不法手段持有，難以認定為被告告乙○○
    、甲○○、壬○○、辛○○四人所有之物，當事人就上開本
    票之相關權益，宜循其他民事處理程序處理，亦不予宣告沒
    收。
據上論斷，應依刑事訴訟法第二百九十九條第一項前段，刑法第
二條第一項前段、第二十八條、第三百零二條第一項、第三百零
四條第一項、第四十七條第一項、第三十三條第五款（修正前）
、第四十一條第一項前段、第二項（修正前）、第五十一條第五
款（修正前），刑法施行法第一條之一第一項、第二項前段，罰
金罰鍰提高標準條例第二條（修正前），現行法規所定貨幣單位
折算新臺幣第二條，中華民國九十六年罪犯減刑條例第二條第一
項第三款、第七條、第九條、第十條第一項，判決如主文。
本案經檢察官郭景東到庭執行職務。
中　　華　　民　　國　　96　　年　　8 　　月　　31　　日
　　　　　　　　　刑事第七庭  審判長法　官　陳如玲
                                    法　官　郭德進
                                    法　官  張清洲
上正本證明與原本無異
如不服本判決，應於送達後十日內，向本院提出上訴狀。
　　　　　　　　　　　　　　　　    書記官  沈筱玲
中　　華　　民　　國　　96　　年　　8 　　月　　31　　日
附錄論罪科刑法條全文：
中華民國刑法第302條
（剝奪他人行動自由罪）
私行拘禁或以其他非法方法，剝奪人之行動自由者，處5年以下
有期徒刑、拘役或3百元以下罰金。
因而致人於死者，處無期徒刑或7年以上有期徒刑，致重傷者，
處3年以上10年以下有期徒刑。
第1項之未遂犯罰之。
刑法第304條（以強暴、脅迫使人行無義務之事）：
以強暴、脅迫使人行無義務之事或妨害人行使權利者，處3 年以
下有期徒刑、拘役或3 百元以下罰金。
前項之未遂犯罰之。
